臺灣臺北地方法院民事判決　　　　　　95年度重訴字第1181號
原　　　告　甲○○
訴訟代理人　陳建勳律師
　　　　　　周建才律師
複　代理人　乙○○
被　　　告　丙○○
上列當事人間請求遷讓房屋等事件，本院於中華民國96年3月22日
言詞辯論終結，判決如下：
    主　　文
被告應將附表所示建物騰空遷讓返還予原告，並自民國九十五年
九月二十八日起至返還前開房屋之日止，按日給付原告新臺幣伍
仟玖佰柒拾元。
原告其餘之訴駁回。
訴訟費用由被告負擔。
本判決第一項於原告以新臺幣參佰參拾貳萬元為被告供擔保後，
得假執行。但被告如以新臺幣玖佰玖拾伍萬元為原告預供擔保，
得免為假執行。
原告其餘假執行之聲請駁回。
　　事實及理由
一、原告起訴主張：原告於民國95年6月19日，以新臺幣（下同
    ）995萬元之代價，將臺北市○○區○○段1小段第296號土
    地及坐落其上之建物即門牌號碼臺北市文山區○○○路○段
    106號4樓之2房屋，即附表所示建物（下稱系爭房屋）出售
    與被告，並簽訂不動產買賣契約書（下稱買賣契約）及借屋
    裝修同意書（下稱借屋同意書），伊於翌日即同年月20日，
    依約將系爭房屋先行交付予被告裝修，迨兩造於同年7月7日
    辦妥契稅及土地增值稅完稅手續之同時，被告雖亦給付第3
    期款即完稅款30萬元，惟被告自該支付完稅款之日起至同年
    月22日止，並未依買賣契約第7條第2項約定完成貸款手續，
    嗣原告分別於同年月25日、同年8月3日及同年月24日，催告
    被告應遵期履行完成貸款手續之契約義務，詎被告遲至同年
    9月1日仍未依約履行，伊乃以起訴狀繕本之送達為解除買賣
    契約及終止借屋同意書之意思表示，爰依民法第259條第1款
    、第470條之規定及買賣契約第9條第1項前段、第3項之約定
    ，請求被告遷讓系爭房屋並給付逾期賠償金等語。並聲明：
    （一）被告應將如附表所示建物騰空遷讓返還原告占有，並
    自95年9月2日起至返還占有之日止，按日給付原告5970元；
    （二）陳明願供擔保，請准予宣告假執行。
二、被告則以：被告在未受房屋仲介公司及代書詳加告知並遭其
    誘導之情形下，於95年6月19日與原告簽訂片面保障原告之
    買賣契約及借屋同意書，嗣因貸款銀行延滯辦理貸款手續，
    伊於同年7月21日與原告協商，原告乃同意將尾款繳款日延
    至同年月30日，惟原告竟於同年月25日寄發存證信函稱伊未
    依約繳款，伊再與原告協商，原告亦同意延後尾款繳款日期
    至同年8月15日。詎原告仍於同年月3日要求伊返還系爭房屋
    鑰匙，一再反悔並違反承諾，旋於同年月18日，貸款銀行通
    知伊請兩造對保，惟原告竟違反買賣契約第3條約定，藉故
    拖延並拒絕與該銀行辦理對保事宜，惟伊仍繼續在系爭房屋
    內進行裝潢施作，可見伊並無違反買賣契約之情，又伊於裝
    修期間，發現系爭房屋4樓廁所天花板有壁癌、鋼筋外漏及
    冷熱水管老舊斷裂，不堪使用，3樓則有滴水、壁癌及油漆
    脫落等情，原告故意隱瞞上開屋況不良之問題等語資為抗辯
    。並聲明：（一）原告之訴及其假執行之聲請駁回；（二）
    如受不利判決，願供擔保請准宣告免為假執行。
三、查原告與被告於95年6月19日簽訂買賣契約及借屋同意書，
    買賣標的物係臺北市○○區○○段1小段第296號土地之萬分
    之240之應有部分及其上建物即系爭房屋1間，買賣價金為99
    5萬元，被告於簽約當時給付原告65萬元，原告則於同年月
    20日將系爭房屋之鑰匙交付與被告，以供其先行裝修，迨兩
    造於同年7月7日辦妥契稅及土地增值稅完稅手續之同時，被
    告雖亦給付第3期款即完稅款30萬元，惟被告自該支付完稅
    款之日起15日內，並未完成貸款手續，亦未給付尾款900萬
    元，被告於同年7月21日與原告協商並經原告同意，將尾款
    繳款日延至同年月30日，嗣原告於同年月25日以存證信函催
    告被告應遵期履行貸款手續完成之義務，經被告一再與原告
    協商，原告復同意延後履約期限至同年8月15日，而原告則
    於同年月3日向被告寄發存證信函，催告被告限期完成貸款
    手續，惟被告屆期仍未辦妥貸款手續，原告乃於同年月24日
    以律師函催告被告應於函到7日內依約完成貸款手續，而被
    告遲至同年9月1日仍未依約履行，且系爭房屋現仍由被告占
    有中等事實，為兩造所不爭執，並有不動產買賣契約書、借
    屋裝修同意書、臺北市稅捐稽徵處文山分處95年契稅繳款書
    及土地增值稅免稅證明書、臺北29支郵局第319號及326號存
    證信函、陳建勳法律事務所95年8月24日勳法第95071號函及
    收件回執各1份在卷可稽，自堪信為真實。
四、原告主張被告未依買賣契約第3條、第7條約定遵期給付尾款
    ，伊屢次通知促其履約，惟被告始終藉詞拖延而未辦妥貸款
    手續並繳付尾款，伊於95年8月24日限期催告其應在7日內履
    行，惟被告遲至同年9月1日仍未履行上開義務，伊自得行使
    買賣契約之解除權及借屋同意書之終止權，並請求約定之逾
    期賠償金等情，為被告所否認，並以前揭情詞置辯，是本件
    兩造主要爭點厥為被告有無違反買賣契約第7條第2項約定，
    以及原告依買賣契約第9條第1項約定解除該契約是否合法？
    茲分別說明如下：
（一）按當事人主張有利於己之事實者，就其事實有舉證之責任
      ，民事訴訟法第277條定有明文，而契約之解消事由，係
      屬於權利發生後獨立取得排除權利之權利排除事實，應由
      主張擁有解除權之事實者，就該解除權享有之事實負舉證
      之責。又給付有確定期限者，債務人自期限屆滿時起，負
      遲延責任。契約當事人之一方遲延給付者，他方當事人得
      定相當期限催告其履行，如於期限內不履行時，得解除其
      契約，民法第229條第1項、第254條分別定有明文，惟債
      務人在給付期以前並不負給付義務，自無給付遲延可言，
      故債權人於給付期前之催告，要不生催告之效力，債權人
      亦無從於期前催告後解除其契約。再者，解釋契約，固須
      探求當事人立約時之真意，不能拘泥於契約之文字，但契
      約文字業已表示當事人真意，無須別事探求者，即不得反
      捨契約文字而更為曲解（最高法院17年上字第1118號判例
      參照）。查本件兩造買賣契約第3條附記4約定：「尾款於
      完成產權移轉登記日起5日內將房屋交付之同時甲方（即
      被告）應支付乙方（即原告），但經雙方協議甲方必須經
      金融機構辦理貸款作為尾款之支付或乙方原貸款須由尾款
      中先行代償時，乙方同意甲方取得貸款核撥同時或代償乙
      方原貸款並塗銷原設定後即支付，但甲方最遲應於完成移
      轉登記日起8日內付清尾款。」又第7條第1項、第2項亦分
      別約定：「簽約後甲方不得藉故推諉或延遲辦理融資貸款
      手續，若因甲方因素或政令之改變，致使融資金額不足，
      其不足部分甲方應於支付尾款同時乙次以現金補足，絕無
      異議，並於甲方付清尾款後始得領回產權證件。甲方如需
      經金融機構辦理貸款作為尾款之支付時，甲方應於支付完
      稅款前完成貸款申請、對保及核定，最遲於依本約第3條
      約定甲方應支付完稅款日起15日內完成貸款手續，且甲方
      貸款設定與本約所有權移轉一併向地政事務所申請登記。
      」第9條第1項約定：「若一方違反本約各條款之義務或不
      履行時……，若經他方催告通知日起7日內，仍不履行時
      ，他方得逕行解除本約。」原告主張兩造業於95年7月7日
      支付完稅款，被告自斯日起15日內即至同年月22日止，應
      完成貸款之申請、對保及核定手續，嗣經原告同意延期至
      同年8月15日止，惟被告均未能如期履行申辦貸款及支付
      買賣價金尾款之義務，原告則分別於同年7月25日、同年8
      月3日及同年月24日定期催告被告履行，被告並於同年月
      25 日收受原告於同年月24日寄發之催告函等情業如前述
      ，被告對此亦不加否認，惟辯以原告未依買賣契約第3條
      協助或配合伊辦理對保，致伊未能遵期完成貸款並給付尾
      款云云，查上開買賣契約之約定係被告如擬向金融機構申
      辦購屋貸款時之處理方式，且核雙方約定之真意，亦無約
      明原告就買賣價金之尾款必須協助被告向銀行辦理貸款或
      配合其對保之意，被告所辯，顯不足採。是原告於同年7
      月25日及同年8月3日所為之催告雖係屬給付期前之催告，
      固均不生催告之效力。然因被告未於95年8月15日前履行
      貸款手續及支付買賣價金尾款之義務，而原告既已於同年
      8 月24日定7日期限再度催告被告履行，於法即無不合。
（二）被告雖另以原告故意不告知系爭房屋4樓廁所天花板有壁
      癌、鋼筋外漏及冷熱水管老舊斷裂、不堪使用，3樓則有
      滴水、壁癌及油漆脫落云云，惟按因契約互負債務者，於
      他方當事人未為對待給付前，得拒絕自己之給付，民法第
      264條第1項前段定有明文，而此項同時履行之抗辯，須雙
      方之債務本於同一之雙務契約而發生，且一方之給付，與
      他方之給付互為對待給付之關係者，始能行使。被告所提
      之前開事實，固提出照片8張為證，惟依前開照片所示系
      爭房屋漏水、壁癌及鋼筋外露等情形，僅係該房屋天花板
      之表面漆或少部分混凝土剝落而已，該等情形，尚難認為
      有致系爭房屋不能使用之瑕疵，其修補費用與被告尚未給
      付之買賣價金900萬元顯難認為相當，二者並非立於對待
      給付之地位，是被告尚難執此行使同時履行抗辯權。
（三）原告先前於95年8月24日之催告既發生催告之效力，其嗣
      後復以本件起訴狀繕本之送達，為解除買賣契約之意思表
      示，經被告於95年9月27日收受繕本，此有送達證書附卷
      可憑，是原告解除買賣契約之意思表示業於95年9月27日
      到達被告。故而，被告未於95年8月15日前履行貸款手續
      及支付買賣價金尾款之義務，原告則於同年月24日定期催
      告被告履行，而被告逾期仍未履行前揭義務，且無同時履
      行抗辯權可供行使，被告自95年9月2日起應已陷於給付遲
      延，原告於同年9月27日解除買賣契約，洵屬有據。
（四）復按契約解除時，當事人雙方回復原狀之義務，除法律另
      有規定或契約另有訂定外，依左列之規定：一、由他方所
      受領之給付物，應返還之，民法第259條第1款定有明文，
      又借用人應於契約所定期限屆滿時，返還借用物。未定期
      限者，應於依借貸之目的使用完畢時返還之，民法第470
      條第1項前段亦定有明文。本件買賣契約訂定後，原告將
      系爭房屋無償供被告占有裝修乙節，為兩造所不爭執，又
      買賣契約第13條約定：「雙方合意簽約後乙方同意先借鑰
      匙予甲方裝修使用，有關權利義務依借屋裝修同意書之約
      定。」而借屋裝修同意書亦書明：「本人丙○○（甲方）
      自願僅借用此屋裝修…；此借屋裝修之同時視同房地點交
      與甲方，俟尾款付清時即不須再點交；並同意不得在尾款
      付清交屋前搬入佔用。本人絕對遵守重契約，並履行付款
      義務，若有故意拖延或違約，除自願將所裝修之固定物被
      甲○○君（乙方）沒收外，並自願付一切賠償責任及放棄
      先訴抗辯權。」等語，核其性質係使用借貸，目的在使被
      告於繳足買賣價金並辦畢系爭房屋之移轉登記前，得暫行
      入屋裝修，迨完成買賣契約後即可搬遷入住，是倘借用人
      與貸與人間之買賣關係業已不存在時，當然應認依借貸之
      目的，已使用完畢。本件兩造之買賣契約既經原告合法解
      除，揆諸上揭規定與說明，被告自應將原告已交付占有之
      系爭房屋返還，故原告訴請被告將系爭房屋騰空遷讓返還
      原告占有，為有理由，應予准許。
（五）再按約定之違約金額過高者，法院固得減至相當之數額，
      為民法第252條所明定，此規定乃係賦與法院得依兩造所
      提出之事證資料，斟酌社會經濟狀況並平衡兩造利益而為
      妥適裁量、判斷之權限，非謂法院須依職權蒐集、調查有
      關當事人約定之違約金額是否有過高之事實，而因此排除
      債務人就違約金過高之利己事實，依辯論主義所應負之主
      張及舉證責任。況違約金之約定，為當事人契約自由、私
      法自治原則之體現，雙方於訂約時，既已盱衡自己履約之
      意願、經濟能力、對方違約時自己所受損害之程度等主、
      客觀因素，本諸自由意識及平等地位自主決定，除非債務
      人主張並舉證約定之違約金額過高而顯失公平，法院得基
      於法律之規定，審酌該約定金額是否確有過高情事及應予
      如何核減至相當數額，以實現社會正義外，當事人均應同
      受該違約金約定之拘束，法院亦應予以尊重，始符契約約
      定之本旨。查本件買賣契約第9條第1項約定：「若一方違
      反本約各條款之義務或不履行時，應賠償他方每日按買賣
      總價千分之0.6，作為逾期賠償金……」，是原告主張自
      解除買賣契約之翌日即95年9月2日起至返還系爭房屋之日
      止，依前揭約定之計算標準向被告請求給付逾期賠償金乙
      事，被告既始終否認有逾期辦妥貸款而違約之情事，其迄
      未就違約金「過高」之利己事實有所主張及盡其舉證責任
      。參諸買賣契約第9條第1項約定係兩造均有適用，且兩造
      於訂約時，既同意每日按買賣總價千分之0.6計算逾期賠
      償金，應已盱衡其履約意願、經濟能力、一方違約時他方
      所受損害之程度等主、客觀因素，而本於自由意識及平等
      地位為自主之決定。揆諸首揭規定與說明，除被告提出並
      舉證證明約定之違約金額過高而顯失公平外，本院對兩造
      原為之約定自仍應予尊重。基此，上開條款自得拘束雙方
      ，原告按此約定請求被告給付前揭逾期賠償金，尚非無據
      。惟原告解除買賣契約之日為95年9月27 日既如上述，是
      上開逾期賠償金應自95年9月28日起算，逾此部分之請求
      ，即屬無據。
五、末按被告如主張有消滅或妨礙原告請求之事由，究為防禦方
    法或提起反訴有疑義時，審判長應闡明之。民事訴訟法第
    199條之1第2項定有明文，本件被告雖於95年10月18日之書
    狀第八點中提及「故請求原告返還被告已給付之房屋價金共
    計新台幣玖拾伍萬元整及賠償裝潢費用等損失」之字句，惟
    經本院於96年1月17日闡明詢問被告是否係提起反訴之意，
    被告稱只是希望提出和解的條件等語（見96年1月17日言詞
    辯論筆錄），是其並無提反訴之意，本院就不涉及本件原告
    請求之相關論斷即不予以一一論述，附此敘明。
六、綜上所述，原告主張被告遲延辦理貸款且未給付買賣價金尾
    款，其得解除買賣契約為可採，被告以原告有協助辦理對保
    之義務及系爭房屋有瑕疵云云，為同時履行抗辯，則非可採
    。從而，原告依解除契約回復原狀之法律關係，請求被告應
    將坐落臺北市○○區○○段1小段第296號土地上建物即門牌
    號碼臺北市文山區○○○路○段106號4樓之2之房屋騰空遷讓
    返還予原告，並依兩造買賣契約應自該契約解除之翌日即95
    年9月28日起至返還占有之日止，按日給付原告5970元，為
    有理由，自應准許，逾此部分之請求為無理由，應予駁回。
    另兩造分別陳明願供擔保請准為假執行或免為假執行之宣告
    ，就原告勝訴部分，經核均無不合，爰分別酌定相當之擔保
    金額，予以准許。至原告敗訴部分，其假執行之聲請即失所
    附麗，應併予駁回。
七、本件之事實及法律關係業臻明確，兩造其餘主張、陳述及攻
    擊防禦方法，經本院審酌後，對判決之結果均無影響，爰不
    再加以論述，附此敘明。
八、訴訟費用負擔之依據：民事訴訟法第79條。
中　 　華　 　民　 　國　　96　　年　　3　　月 　29   日
                     民事第一庭  法  官  朱漢寶
以上正本係照原本作成。
如對本判決上訴，須於判決送達後20日內，向本院提出上訴狀。
中　　華　　民　　國　　96　　年　　3 　　月　　29　　日
                                 書記官  黃瓊玉
